行　政　法　院　判　決　　　　　　　　　　　　　八十八年度判字第二二六一號
　　原　　　告　乙○○
　　　　　　　　　　　　　送達.
　　被　　　告　財政部臺北市國稅局
右當事人間因綜合所得稅事件，原告不服行政院中華民國八十七年七月十七日台八七
訴字第三六三四五號再訴願決定，提起行政訴訟。本院判決如左︰
　　主  文
原告之訴駁回。
　　事  實
緣原告七十九年度綜合所得稅結算申報，被告以其漏報取自國防部中山科學研究院（
以下簡稱中科院）之薪資所得計新台幣（下同）四一六、六四○元，乃核定補徵稅額
五三、一六五元，科處罰鍰九、六○○元。原告不服，就取自中科院薪資所得四一六
、六四○元部分，申經復查結果，除罰鍰部分准予註銷外，其餘未准變更。原告就駁
回復查部分提起訴願、再訴願，均遭決定駁回，遂提起行政訴訟，茲摘兩造訴辯意
旨於次：
原告起訴意旨及補充理由略謂︰一、就被告程序不合法之部分陳述如左：(一)、決定書
完成之時限：１、相關法令：(1)稅捐稽徵法第三十五條：稅捐稽徵機關對有關復查之
申請，應於接到申請書後二個月內復查決定，並作成決定書，通知納稅義務人。(2)稅
捐稽徵法第三十八條：稅捐稽徵機關於復查決定後十日內，填發補繳稅款繳納通知書
，通知納稅義務人繳納。(3)訴願法第二十條：訴願之決定，自收受訴願書之次日起，
應於三個月內為之；必要時得予延長一次。但不得逾二個月，並通知訴願人。２、事
實：(1)原告首次收到台北市國稅局萬華稽徵所之核定稅額繳款書之繳納期限為八十五
年二月二十九日，原告依法定期限於八十五年二月十六日提出復查申請。(2)台北市國
稅局於八十六年元月十三日以財北國稅法字第八六○○一二八二號復查決定書駁回
所請，顯已違反稅捐稽徵法第三十五條有關之時限，應屬不合程序，應不再具強制性
。(3)台北市國稅局復於八十六年三月再次填發繳款書，通知原告於八十六年三月六日
至同月十五日繳納所謂欠稅款；此又違反稅捐稽徵法第三十八條之規定。(4)原告雖對
該復查決定之合法性質疑，唯仍於收到後之法定期限內，即八十六年二月十二日向財
政部提出訴願申請。(5)財政部於八十七年三月十日對原告之訴願申請作成決定書，駁
回所請，唯此一訴願決定書之完成期限又已逾越訴願法第二十條之期限，亦應屬不合
程序，而屬無效。(6)原告雖再次對該訴願決定書之合法性質疑，唯仍於收到後之法定
期限內，即八十七年三月三十日向行政院提出再訴願申請。(7)行政院於八十七年七月
十七日對原告之再訴願申請作成決定書，駁回所請，唯此一決定書之完成期限又已逾
越訴願法第二十條之期限，同樣亦屬不合程序，而屬無效。３、綜合前述事實，相關
財稅機關及行政機關對於原告所有之申請均不予重，無一決定於法定期限內完成，
漠人民之權益，莫此為甚，如此知法犯法且蠻橫漠法令之行為亟待司法機關之導
正。(二)、扣繳憑單之合法性：１、相關法令：(1)所得稅法第九十二條：第八十八條各
類所得之扣繳義務人，應於每月十日前將上一月內所扣稅款向國庫繳清，並於每年一
月底前將上一年內扣繳各納稅義務人之稅款數額，開具扣繳憑單，彙報該管稽徵機關
查核；並應於二月十日前將扣繳憑單填發納稅義務人。(2)所得稅法第七十六條：納稅
義務人辦理結算申報，應檢附扣繳憑單，自繳稅款繳款書收據，及其他有關證明文件
、單據。(3)所得稅法施行細則第六十八條：納稅義務人辦理申報時未依規定檢附各項
附表或證明文件者，稽徵機關應通知其於七日內補正。２、事實：(1)基於上述三法條
所規定，納稅義務人於法定期限內辦理綜合所得稅申報時，僅能依合法取得之各項憑
證辦理，若無法取得或扣繳義務人不發予扣繳憑單部分則不得辦理申報，其理至明。
(2)原告辦理七十九年度綜合所得稅申報時係依合法取得之扣繳憑單辦理，並無短報一
分一毫，並經當時稽徵單位查核無誤；今台北市國稅局所稱「短報中科院薪資所得四
一六、六四○元」一節，顯已非八十年初本人申報時之憑單，何時獲得﹖如何獲得﹖
何時附﹖在在均有可疑之處，其合法性如何﹖更值追查，今台北市國稅局不以八十
年初中科院依法提報之扣繳憑單為依據，反以後來以不法手段獲得且未經納稅義務人
認可之憑單為據要求原告補繳稅款，顯屬不當；若今日中科院再提出另一不同額度之
扣繳憑單，是否又可作為扣繳之依據﹖３、綜合前述法令與所陳事實，被告以不合法
之扣繳憑單要求補稅，係一完全非法之行為，亦亟待司法機關之維護法律尊嚴也。(三)
、欠繳稅款追償對象之適當性：１、相關法令：所得稅法第九十四條：扣繳義務人於
扣繳稅款時，應隨時通知納稅義務人，並依本法第九十二條之規定填具扣繳憑單發給
納稅義務人，如原扣稅額與稽徵機關核定稅額不符時，扣繳義務人於繳納稅款後，應
將溢扣之款退還納稅義務人，不足之數由扣繳義務人補繳，但扣繳義務人得向納稅義
務人追償之。２、事實：(1)中科院自成立伊始即未依法於扣繳稅款時隨時通知納稅義
務人，僅於薪資或研究加給有所異動時方填單通知員工；至民國八十五年以後方依法
每月通知。(2)該院扣繳義務人依所得稅法第九十二條每月十日前將上一月所扣稅款向
國庫繳清時，稽徵機關應即依規定之扣繳率或扣繳辦法核定稅額，如原扣額與核定額
不符時，不足之數應由扣繳義務人補繳；多年來該院依額繳款，從未遭不足補繳之處
置；顯見系爭之研究加給部分在歷年來之時空背景下均屬免稅範圍應無異議，否則如
此多人多次之漏報稅捐歷數十年而未能為稅捐機關察覺，未免匪夷所思。(3)依同條「
原扣繳額與稽徵機關核定稅額不符時，不足之數由扣繳義務人補繳。」故無論該項所
謂補繳稅款是否應繳，但稅捐稽徵機關之追償對象應為依所得稅法第八十九條第二款
所定義之扣繳義務人；亦即中科院之主辦會計人員、院長或相關主管，而非員工本人
；現稽徵機關一再向員工追討所謂漏稅，除造成多數員工之不便與困擾外，亦為違法
之舉。３、由前項所陳事實，若稅捐稽徵機關認為中科院員工有欠繳綜合所得稅之事
實時其追償對象，依法應為扣繳義務人而非納稅義務人，今被告不此之圖逕向原告要
求補繳，亦顯屬非法也。二、就被告對法令解釋錯誤部分：(一)被告要求原告補繳綜合
所得稅所依據之法條為「所得稅法第十四條第一項第三類及同法第四條第八款」，唯
不適用之範圍為「授與人提供勞務所取得之報酬」；原告於中科院服務，其中提供勞
務之部分已由中科院給予薪資與專業加給，與一般軍、公人員相同；系爭之研究加給
係基於本人於國防科學研究領域有所貢獻而給予者，其與勞務報酬不同，不可一概而
論，故本項補助費依法屬於免納所得稅應無爭議；且廿餘年來無論行政院、財政部、
國防部、中科院及員工本人均依此共識而作免納所得稅之處置，若此一認知為不合法
則數十年來相關各機關之各級主管及承辦人均難辭怠忽職守之責。(二)被告聲稱中科院
非軍職員工之研究加給係依職級發給，原告亦願在此再加說明如次：所謂職級之解釋
乃為每一員工之文官或比照文官職等，如委任三職等四級、薦任七職等年功俸二級等
等．．．，此亦為中科院核發每人每月薪資之依據；而研究加給之品位等級則與職級
並未具絕對之關係，部分人員雖職級不高，但因對研發計畫之貢獻較高而能獲得較高
之品位評定，反之亦然；而每一新進員工於辦理進用程序時對於其薪資職級及品位等
級均有不同之評審標準與作業；故品位加給之不屬薪資範圍且合於所得稅法第四條第
八款免稅範圍甚明，其性質更異於一般勞務所得。本項理由中科院曾於八十一年十一
月三日以訓誠字第一六八七三號函請財政部台灣省北區國稅局參考；該局當時若有
異議應即刻表示而非待三年多之後方表示不同認知。(三)按公務人員俸給法第三條：「
公務人員之俸給，分本俸、年功俸及加給，均以月計之。」又公務人員考績法第七條
：「年終考績獎懲依左列規定：一甲等．．．．。二乙等．．．。三丙等．．．。四
丁等．．．。前項所稱俸給總額，指公務人員俸給法所定之本俸、年功俸及其他法定
加給。」原告為依法任命之公務員，惟歷年來自中科院領得之考績獎金中從未包含此
一品位加給，由此顯示此一品位加給確非屬薪資所得甚明。三、就被告有違常理部分
：(一)被告認定系爭所得為應稅所得，其所依據者為財政部六十八年十一月三十日台財
稅第三八五○一號函釋「一凡依職級按月、定額發給者，屬研究人員之薪資所得，應
辦理扣繳，並於年度申報綜合所得稅。二如係按研究計畫個案給付，並非通案、按職
級、按月給付者，則為研究補助費，依法可免納所得稅。．．．」，依該函釋內容以
察：１、如前開所述，本件系爭所得究竟是否屬免稅之研究補助費，首應審查者，為
該項所得之本質，而非給付之方式，被告以法律未規定之要件限制免稅之認定標準，
顯然失當。２、至系爭「品位加給」之本質為何﹖給付機關遠比其他機關清楚，本案
系爭所得既經發放單位認定免稅所得，自足堪信實，且二十餘年來扣繳機關及徵、納
雙方均依此認定，財政部亦從未置喙，益證該項所得在八十三年行政院重新作成解釋
之前確為免稅之研究補助費無疑。３、如稅捐稽徵機關認為中科院系爭「品位加給」
之本質判定未具能力，則當於六十八年發函之時即應要求中科院將給付情形提報財稅
機關審查後予以明確之定義；若未作此一要求，則顯然認同中科院相關人員具備判別
能力；而對於各相關人員所作之處分應無條件認可。(二)本案系爭所得自八十三年行政
院、財政部、國防部及中科院重新解釋後，要求中科院全體非軍職員工均應將系爭所
得納入薪資所得而繳納所得稅；唯依常理法不溯既往之原則，對於八十二年以前之部
分則不應再予追討；尤其其中各財稅機關有違法理之處，多不勝數；實不宜再強行要
求中科院非軍職員工補納此一所謂之欠稅。四、被告所稱所得稅法第四條第八款及第
十四條第一項第三類之條文中均無「按月定額支給者為薪資所得」之述；而被告將
此一自撰之文辭強行納入解釋；要求原告繳納所謂欠稅，其引用法條之不當已十分明
顯。五、依中科院八一、十一、三訓誠字第一六八七三號函已將該院科技人員品位
加給及技術員技術津貼之由來、給予精神、發放方式及與稅務機關來往協商經過詳加
說明，尤其對於該項給予之本質屬「獎勵科技人員竭盡心智參與研發工作，另編列研
發人員研究補助費及技術津貼。」其不屬提供勞務所得者至明；而被告強行將其納入
不適合之薪資項下顯為不當。六、政府機關之施政應以維護國法尊嚴、保護人民權益
為最高準則；本案中各相關行政及財稅機關不但未依各相關法律保護人民，反而曲解
法令作出傷害人民之決定，可謂踐踏法律尊嚴無以復加；而對由鈞院轉至台北市國稅
局之起訴狀繕本，草率作答，又文不對題、不知所云；除顯示該局漠人民之訴願外
，更有藐司法之嫌。七、綜合上述，本案系爭「品位加給」於發給之當時確屬免納
所得稅範圍，請鈞院召開言詞辯論，將原處分、復查決定、訴願決定及再訴願決定均
撤銷等語。
被告答辯意旨略謂：一、按「左列各種所得，免納所得稅：一、．．．八、中華民國
政府或外國政府，國際機構，教育、文化、科學研究機關、團體、或其他公私組織，
為獎勵進修、研究或參加科學或職業訓練而給與之獎學金及研究、考察補助費等。但
受領之獎學金或補助費，如係為授與人提供勞務所取得之報酬，不適用之。」「個人
之綜合所得總額，以其全年左列各類所得合併計算之．．．第三類：薪資所得：凡公
、教、軍、警、公私事業職工薪資及提供勞務者之所得：一、薪資所得之計算，以在
職務上或工作上取得之各種薪資收入為所得額。二、前項薪資包括：薪金、俸給、工
資、津貼、歲費、金、紅利、各種補助費及按月或按年分期給付之退休金或養老金
．．．。」分別為行為時所得稅法第四條第八款及第十四條第一項第三類所明定。二
、本件經查原告七十九年度綜合所得稅結算申報，短報中科院薪資所得計四一六、六
四○元，是本局乃依據查得扣繳資料，將系爭所得併課原告綜合所得稅，補徵稅額五
三、一六五元。三、經查中科院之預算雖分別依計畫編列人事費支應其員之各項給與
，但實際上領受「品位加給」或「技術津貼」之非軍職人員，無論配屬之單位或參與
不同計畫，悉依該院所訂「科技人員品位加給支給標準表」、「技術員薪給標準表」
之等級，每月按職級定額領取「品位加給」或「技術津貼」，該院與其聘僱人員之約
定事項亦載明所指薪給，除實物代金及眷補費外，包括全部給與，是以該院非軍職人
員所領受之「品位加給」或「技術津貼」，核屬其在職務上或工作上因提供勞務所取
得之報酬。另財政部臺灣省北區國稅局於八十二年間曾派員前往該院現場膫解結果，
該院支付非軍職人員之「品位加給」及「技術津貼」係採按月給付方式，並非按研究
計畫個案給付，復經中科院八十一年十一月三日八十一訓誠字第一六八七三號函致該
局說明該院各類薪資扣繳所得稅狀況：「本院於年度開始即訂有各項研究計畫，並按
照研究計畫逐月實施。各項研究計畫除一般經費外，為獎勵科技人員竭盡心智參與研
發工作，另編列研發人員研究補助費及技術津貼。為便利作業，研發人員研突補助費
係按月發放方式，再經由成本歸戶手續，回歸計畫預算內（研究補助費採個案給付，
必將增加人力及作業之負擔，不符經濟效益）」等語，足見中科院給付非軍職員工之
「品位加給」及「技術津貼」之所得，屬經常性研究補助費給與，且依職及按月定額
支給，為提供勞務所取得之報酬，依首揭行為時所得稅法第四條第八款但書及第十四
條第一項第三類之規定，核非免稅之研究補助費所得，乃屬應課稅之薪資所得，殆無
疑義。又本件原核定發單補徵稅款，並未逾稅捐稽徵法第二十一條所定核課期間，所
稱基於信賴利益不宜追溯補徵等節，殊無足採。四、至原告主張稅捐稽徵人員依所得
稅法第九十五條規定逐年至中科院查閱會計資料，而對該研究補助費未予扣繳並未置
喙，顯證稅捐稽徵人員亦同意中科院將研究補助費性質認定為免稅範圍乙節，經查納
稅義務人如有所得稅法第十四條第一項各類之所得，即應依同法第七十一條規定申報
納稅，而所得稅法第九十五條之規定，僅係為加強課稅資料之正確性，授予稽徵機關
調查及督促扣繳義務內對於扣繳報告之確實，是尚不因稽徵機關未為調查或督促扣繳
義務人，即認納稅義務人就其取得之所得不負申報納稅之義務，是原告之指摘，顯屬
誤會。五、另查，此類案件業經大院八十五年判字第三一七五號、八十六年判字第一
二號、八十六年判字第七五號等判決駁回在案，併予陳明。六、綜上論述：原處分及
所為復查、訴願、再訴願決定並無違誤，請駁回原告之訴等語。
　　理  由
按中華民國政府或外國政府，國際機構、教育、文化、科學研究機構、團體，或其他
公私組織，為獎勵進修、研究或參加科學或職業訓練而給與之獎學金及研究、考察補
助費等所得，免納所得稅。但受領之獎學金或補助費，如係為授與人提供勞務所取得
之報酬，不適用之，為行為時所得稅法第四條第八款所規定。又凡公、教、軍、警、
公私事業職工薪資及提供勞務者之所得，為薪資所得，該項所得之計算，以在職務上
或工作上取得之各種薪資收入為所得額；前項薪資包括薪金、俸給、工資、津貼、歲
費、獎金、紅利、各種補助費及按月或按年分期給付之退休金或養老金。但為雇主之
目的，執行職務而支領之差旅費、日支費及加班費不超過規定標準者，及依同法第四
條規定免稅之項目，不在此限，復為同法第十四條第一項第三類所明定。本件原告七
十九年度綜合所得稅結算申報，被告以其漏報取自中科院之薪資所得四一六、六四○
元，乃核定補徵稅額五三、一六五元。原告訴稱伊辦理七十九年度綜合所得稅申報時
係依合法取得之扣繳憑單辦理，並無短報，被告所稱「短報中科院薪資所得四一六、
六四○元」，顯已非八十年初原告申報時之扣繳憑單，該扣繳憑單之合法性值得商榷
；又若系爭所得應予課稅，依所得稅法第九十四條規定，其追償對象，依法應為扣繳
義務人而非納稅義務人，被告要求原告補繳，顯屬非法。且系爭所得係中科院基於原
告於國防科學研究領域有所貢獻而給予者，與職級並無絕對之關係，應不屬薪資範圍
，應合於所得稅法第四條第八款免稅範圍。又系爭所得究竟是否屬免稅之研究補助費
，應審查該項所得之本質，而非給付之方式，被告以按月定額支給者即認為薪資所得
，有違所得稅法第四條第八款之規定；系爭所得既經發放單位認定為免稅所得，且歷
年來扣繳機關及徵、納雙方均依此認定，財政部亦從未置喙，直至行政院於八十三年
重新作成解釋之前，確為免稅之研究補助費，對於八十二年以前部分不應溯及既往予
以補徵云云。查中科院之預算雖分別依計畫編列人事費支應其員工之各項給與，但實
際上領受「品位加給」或「技術津貼」之非軍職人員，無論配屬之單位參與不同計畫
，均依該院所訂「科技人員品位加給支給標準表」、「技術員薪給標準表」之等級，
每月按級定額領取科技品位加給或技術津貼。且該院與其聘僱人員之約定事項亦載明
所指薪給，除實物代金及眷補費外，包括全部給與，其非軍職人員所領受之科技品位
加給或技術津貼，核屬因提供勞務所取得之報酬，應無行為時所得稅法第四條第八款
免納所得稅規定之適用。況財政部臺灣省北區國稅局於八十二年間派員前往該中科院
瞭解結果，其支付非軍職人員之科技品位加給及技術津貼確係按月給付方式，復經中
科院八十一年十一月三日（八一）訓誠字第一六八七三號函致該局，說明該院各類薪
資扣繳所得稅狀況：「本院於年度開始即訂有各項研究計畫，並按照研究計畫逐月實
施。各項研究計畫除一般經費外，為獎勵科技人員竭盡心智參與研發工作，另編列研
發人員研究補助費及技術津貼。為便利作業，研發人員研究補助費係採按月發放方式
，再經由成本歸戶手續，回歸計畫預算內（研究補助費採個案給付，必將增加人力及
作業之負擔，不符經濟效益）」等語。足見中科院給付非軍職員工之品位加給及技術
津貼之所得，屬經常性研究補助費給與，依職級按月定額支給，為提供勞務所取得之
報酬，依首揭規定，核非免稅之薪資所得，況財政部（六十八）台財稅第三八五○一
號函係謂：「一、凡依職級按月定額發給者，應屬各該研究人員之薪資所得，應於給
付時應依法辦理扣繳，所得人並應於年度結算申報時合併申報課稅。二、如係按研究
計劃個案給付、並非通案按職級按月給付者，則為研究補助費，依法可免納所得稅。
三、如屬第一種情形，中科院以往未依法扣繳，所得人以往年度亦未申報納稅者，應
即請中科院轉知各所得人自行向稽徵機關補報並補繳應納稅款，可免予處罰，自六十
九年一月起，中科院應於給付時依法扣繳，所得人應於每年終後合併申報綜合所得稅
。．．．」該函釋已明白指出，凡依職級按月定額發給者，應屬研究人員之薪資所得
，所得人應申報課稅，原告主張行政院於八十三年始重新解釋應予課稅，洵無足採。
再者，課稅與否應由稽徵機關依法認定，非可由事業團體或機關自行認定，原告主張
系爭所得既經發放單位認定為免稅，足堪信實云云，應屬誤解。另納稅義務人如有所
得稅法第十四條第一項各類之所得，即應依同法第七十一條規定申報納稅，非以扣繳
憑單之有無，為課稅之依據。又扣繳義務人是否違反扣繳義務，於原告之納稅義務亦
無影響。蓋扣繳制度係納稅義務人於結算申報前取得所得時，預計其應納之稅額，責
由扣繳義務人於給付該所得時，先行扣繳預計之稅款，嗣納稅義務人結算申報時，持
以扣抵應納稅額，是所扣繳之稅款，實由納稅義務人負擔。扣繳義務人未盡納稅義務
時，稅捐稽徵機關固得依所得稅法第九十四條第一項令扣繳義務人補繳，再由扣繳義
務人向納稅義務人追償之。如扣繳義務人有行蹤不明或其他情事致無從追究者，依同
法第八十九條第二項規定，得逕向納稅義務人徵收之。惟該二規定，並非禁止稽徵機
關於結算申報繳稅期限屆滿後，亦不得直接向納稅義務人徵收。扣繳主要用意在於結
算申報期前先行收取稅款，如已屆結算申報期，納稅義務人漏未申報，稅捐稽徵機關
可依稅捐稽徵法第二十一條第二項規定補徵其稅款，無庸先向扣繳義務人追繳應扣繳
之稅款，扣繳義務人再向納稅義務人追償之；所追繳之扣繳稅款再與結算申報之應納
稅額相較，不足部分再向納稅義務人徵收，多餘部分退還納稅義務人，徒增勞費。至
所得稅法第九十五條之規定，僅係為加強課稅資料之正確性，授予稽徵機關調查及督
促扣繳義務人對於扣繳報告之確實，尚不因稽徵機關未為調查或督促扣繳義務人，即
認納稅義務人就其取得之所得不負申報納稅之義務。該條文雖規定稽徵機關「應」隨
時調查、督促，稽徵人員如未盡調查、監督責任，僅其應否負失職責任而已，納稅義
務人並非因而享有免稅優惠。系爭應納稅款既未逾稅捐稽徵法第二十一條所定核課期
間，被告依行為時所得稅法規定，補徵原告漏報稅款，一再訴願決定遞予維持，俱無
違誤。又本件被告復查決定縱未於收到原告申請書後二個月內為之，及訴願、再訴願
機關未於收受訴願、再訴願書之次日起三個月內為訴願、再訴願決定，依稅捐稽徵法
第三十五條第五項、訴願法第二十一條，行政訴訟法第一條第一項規定，僅係原告得
於各該期間屆滿後逕行提起訴願、再訴願或行政訴訟，並不影響復查決定及訴願決定
、再訴願決定之效力。又本件事證已臻明確，原告請行言詞辯論，核無必要，併此
明。
據上論結，本件原告之訴為無理由，爰依行政訴訟法第二十六條後段，判決如主文。
中    華    民    國     八十八      年      六      月       十        日
                    行 政 法 院 第 三 庭
                                審 判 長 評  事      曾  隆  興
                                         評  事      吳  明  鴻
                                         評  事      高  啟  燦
                                         評  事      蔡  進  田
                                         評  事      鄭  淑  貞
右  正  本  證  明  與  原  本  無  異
                                         法院書記官  阮  桂  芬
中    華    民    國     八十八      年      六      月      十一       日
